臺灣臺北地方法院民事判決　　　　　　　　　　　　九十二年度訴字第六０六七號
　　原　　　告　益鼎工程股份有限公司
　　法定代理人　丁○○
　　訴訟代理人　顧立雄律師
　　　　　　　　黃慧萍律師
　　　　　　　　莊淑君律師
　　被　　　告　擎宇開發股份有限公司
　　法定代理人　乙○○
　　訴訟代理人　甲○○
右當事人間請求給付服務費事件，本院於中華民國九十三年八月九日言詞辯論終結，
判決如下：
    主      文
被告應給付原告新台幣佰壹拾陸萬元，及其中新台幣壹佰柒拾陸萬元部分自民國九
十年十一月二十二日起、另新台幣壹佰肆拾萬元部分自民國九十二年五月二十八日起
均至清償日止，按年息百分之五計算之利息。
訴訟費用由被告負擔。
本判決於原告以新台幣壹佰零伍萬元供擔保後，得假執行。但被告如以新台幣佰壹
拾陸萬元為原告預供擔保，得免為假執行。
    事實及理由
一、原告主張：兩造於民國八十八年一月三十一日簽訂「『大台北地區之工程剩餘土
    石方填海造陸計畫』環境影響評估服務合約書」（下稱系爭合約），約定由原告
    為被告進行之「大台北地區之工程剩餘土石方填海造陸計畫」（下稱系爭填海造
    陸計畫）提供環境影響評估工作之服務（下稱系爭環評工作服務），被告則應給
    付包括第一階段環境影響說明書作業之服務費新台幣（下同）四百八十萬元以及
    第二階段環境影響評估報告書作業之服務費二百二十萬元，服務費總額七百萬元
    （含稅）予原告。原告已依約提供並完成環境影響說明書作業及環境影響評估作
    業等服務，系爭合約第七條之約定，被告自應將環境影響說明書作業之服務費尾
    款九十六萬元以及環境影響評估報告書作業之服務費二百二十萬元，總計三百一
    十六萬元之服務費給付予原告。基此，原告自得請求被告給付上開費用，又原告
    已將環境影響評估報告書初稿送交被告並於九十年十一月二十一日向被告請領服
    務費一百七十六萬元，嗣於九十二年五月二十六日以存證信函請求被告給付積欠
    之服務費總額三百一十六萬元，被告於翌日收受前開存證信函，故原告自得分別
    從請求翌日起命被告給付遲延利息。並聲明：(一)被告應給付原告三百一十六萬元
    ，及其中一百七十六萬元自九十年十一月二十二日起至清償日止，其餘一百四十
    萬元自民國九十二年五月二十八日起至清償日止，按年息百分之五計算之利息；
    (二)願供擔保，請准宣告假執行。
二、被告則以：依兩造合約書第三條工作範圍之約定：環境影響評估作業應依「環境
    影響評估法」及「開發行為環境影響評估作業準則」（下稱作業準則）辦理。又
    依據作業準則第五十條規定，開發行為環境影響評估作業，法令未規定者，以主
    管機關環境影響評估審查委員會之決議為準，詎料，原告竟於本案審查程序進行
    中稱審查委員會所要求為合約外之工作項目，並認為繼續履約恐不敷成本而拒絕
    履約。被告乃分別央請國立臺灣大學海洋研究所（下稱台大海研所）、中央研究
    院動物研究所（下稱中研院動研所）及環海工程顧問股份有限公司（下稱環海工
    程公司）等專家接手代為執行之，甚且原告並連環境影響評估報告書之審查及定
    稿圖冊裝訂費用都不支付，被告自行印製費亦達十二萬七千四百六十八元。被告
    險因原告之推諉塞責而蒙受巨大之損害，幸被告自行代墊款項獨自完成第二階段
    之環境影響評估。兩造合約付款辦法既採進度付款制，故被告自無庸對原告未施
    作部分給付服務費等語資為抗辯。並聲明：(一)原告之訴及假執行聲請均駁回；(二)
    如受不利判決，願供擔保請准宣告免為假執行。
三、本件兩造不爭執事項：
（一）兩造於八十八年一月三十一日簽訂系爭合約，約定由原告為被告系爭填海造陸
      計畫提供系爭環評工作服務，被告應給付之服務費依合約第六條規定：包括第
      一階段環境影響說明書作業之服務費四百八十萬元以及第二階段環境影響評估
      報告書作業之服務費二百二十萬元，服務費總額七百萬元（含稅）。另被告之
      付款辦法，依據合約第七條規定：「1.甲方（即被告）應於本合約簽訂日次日
      起三十天內支付乙方（即原告）環境影響說明書工作服務費之百分之十，計含
      稅為四十八萬元；2.乙方提送期中報告並完成期中簡報後，三十天內給付該項
      工作服務費之百分之四十，計含稅一百九十二萬元；3.環境影響說明書報告初
      稿送交甲方後，三十天內給付該項服務費之百分之三十，計含稅為一百四十四
      萬元。4.環保主管機關審查環境影響說明書結案通過且不須進入第二階段環境
      影響評估，於定稿本提送並經環保機關審查核定後，三十天內給付環境影響說
      明書作業服務費之尾款及第二階段環境影響評估作業服務費，計含稅為三百一
      十六萬元；5.若須進行第二階段環境影響評估，於乙方提送環境影響評估報告
      書初稿送交甲方後給付該項工作服務費之百分之八十，計含稅為一百七十六萬
      元；環保主管機關審查環境影響評估結案並完成法定程序後三十天內付清本委
      託工作之服務費，計含稅為一百四十萬。」。被告已依原告執行進度，已支付
      前開合約第七條所約定之「簽約金」四十八萬元、「環境影響說明書期中報告
      之提送並完成簡報」一百九十二萬元及「環境影響說明書初稿之送交」一百四
      十四萬元，合計已支付三百八十四萬元之服務費予原告。
（二）原告於九十年十一月二十一日發函向被告請領第二階段環境影響評估報告書工
      作服務費之百分八十，含稅金額為一百七十六萬，並開立同面額之發票予被告
      。復於九十二年五月二十六日以台北郵局第一八一支局第四七號存證信函請求
      被告服務費三百一十六萬元。但被告迄今均未給付。且被告亦曾於九十一年一
      月九日以擎海開字第一三一號函覆原告之（九一）益專字第五號向被告請款之
      函文，並表示：依合約規定環評會議規定須補充之工作內容本應由原告依約完
      成，但原告未能接續工作，方由被告接手並支付後續合約款項等情。
（三）被告所稱依環境影響評估審查委員會議決議其接手完成之工作包括：(1)四季海
      域水質暨礁區底棲生態調查：委託台大海研所辦理。(2)冬季海域水質補充資料
      ：委託台大海研所辦理。(3)海域水質模擬評估：委託環海工程公司辦理。(4)林
      口海域生態復育計畫：委託中研院動研所辦理。
（四）依據行政院環保署環境影響評估審查委員會於九十年四月二十五日第八十二次
      之會議審查意見，建議有條件通過本件環境影響評估審查，並要求開發單位應
      依書面及口頭說明予以補充下列事項：應補充冬季海域水質調查資料、補充施
      工期間噪音及振動影響之減輕對策、釐清本計畫對鄰近海域漁業權之影響、報
      告書各項說明應使用地理方位、補充鄰近地區相關計畫（包括台北港及林口灰
      塘計畫）之加成影響、加強與當地民眾溝通、協調，並訂定具體方案、於施工
      前補充文化資產調查、評估資料、補充人工濕地營造資料、有關委員、專業學
      者及相關機關所提其他意見。
四、得心證之理由：
    原告主張其已依約提送環境影響評估報告初稿送交被告後，故被告應給付此部分
    工作服務費百分之八十為一百七十六萬元，及環保主管機關審查環境影響評估結
    案並完成法定程序後三十天內付清本委託工作之服務費一百四十萬元。但被告否
    認原告有進行第二階段之環境影響評估，故不得請求此部分款項，並以前詞置辯
    ，故本件之主要爭點即為：本件原告依約之給付義務為何，即環保署環境影響評
    估審查會議依法所為之結論是否為原告應履行之工作範圍，進而使被告負有給付
    該項工程款之義務。現就本件之爭點析述如后：
（一）本件原告應履行之合約義務應以工作計畫書內容為限：
    1.按系爭合約第三條關於工作範圍約定「環境影響評估作業應依『環境影響評估
      法』及『開發行為環境影響評估作業準則』辦理下列工作：一、配合築堤造地
      規劃方案及使用開發計畫書內容提出環境影響說明書。二、視環境評估結果辦
      理第二階段環境影響評估。」（見本院卷第一宗，第五六頁），前開約款既載
      明具體辦理事項為「提出環境影響說明書」及「視環評結果辦理第二階段環境
      影響評估」，故合約第三條指出之「環境影響評估法」及「開發行為環境影響
      評估作業準則」應僅係概括揭示原告為被告辦理本件環境影響評估服務所依據
      之法令。
    2.另系爭合約第四條第一項規定原告應於合約簽訂日次日起十五天提交工作計畫
      書送審，工作計畫書須言明依合約規定之事項及辦理方法，並視同合約一部份
      。且本件原告所提出之系爭工作計畫書就本件環境影響評估服務之調查工作範
      圍即評估之重點、工作計畫包含其執行方法及各階段之工作計畫、工作進度均
      一一予以具體明定（見本院卷第一宗第一二一至一六０頁）。故自應認原告依
      系爭服務合約所應履行之具體工作內容及範圍，雙方則係合意以被告審查通過
      之工作計畫書為據。
    3.合約第六條關於服務費之約定，認為本件工作服務費包含第一階段之環境影響
      說明書作業費四百八十萬元、第二階段環境影響評估報告書作業費二百二十萬
      元（見本院卷第一宗第五九頁）。倘本件原告應工作之內容於兩造協商議約過
      程中未經協議、特定，雙方實難判定本件原告得領之服務費是否合理。且本件
      原告既於簽約後十五日天內即提交工作計畫書，足見兩造於締約前之磋商期間
      已就被告欲原告施作之工作範圍有初步共識，並得使兩造據以判斷本件服務合
      約應給付之報酬是否合理。
    4.又作業準則第五十條之規定雖規定「開發行為環境影響評估作業，法令未規定
      者，以主管機關環境影響評估委員會之決議為準。」。此一規定應僅係辦理環
      境影響評估作業時應遵守事項之規定，本與系爭服務合約所約定之工作內容有
      別，原告依系爭服務合約所應履行之具體工作內容及範圍為何，應以兩造之約
      定為判斷依據。又系爭服務合約之工作內容，雙方係明定於系爭工作計畫書中
      已如前述，因此，原告依系爭服務合約所應提供之服務內容及範圍，自應以系
      爭工作計畫書所載為判斷依據。此觀系爭合約第四條規定原告所完成之環境影
      響說明書應提送此份報告送請被告審查，審查期間除須為簡報外，並依簡報會
      議決議作必要之修正，且修正完成之報告亦須經被告審查核定，故自應認被告
      對於原告所提出之環境影響評估說明書有實質審查之權，亦即審究原告出具之
      說明書內容是否合於工作計畫書之項目及相關法令之規定。至於經被告審定後
      由原告正式出具之環境影響說明書係由被告送請環保主管機關審查，此時，原
      告僅負責技術支援，故本件原告是否依約盡契約責任，仍應以與被告間之約定
      工作範圍為斷。否則無庸於合約第八條約定原告之工作成果經被告審查同意或
      核定後，如有涉及到工作變更時，原告雖不得拒絕，但此部分工作之服務費用
      應由被告補償之可證。倘依上開作業準則第五十條規定故環境影響評估審查委
      員會之決議均為合約內原告當然應辦事項，則本件原告應給付之服務工作內容
      係屬一浮動、不確定之範圍而不受工作計畫書之限制，倘如此解釋之結果，即
      使審查委員會之決議逾越工作計畫書之範圍時，仍可將其列入本件合約範圍中
      原告應履行之工作項目，自無再辦理追加工程之必要。
    5.綜上，被告辯稱環境影響評估委員會之決議均為原告當然應辦理事項，顯未區
      分雙方合約約定之工作內容及環境影響評估法令規定之不同，殊無足採。
（二）原告已依約履行約定之工作：
    1.本件被告並不爭執原告於第一階段之環境影響說明書業已完成，但本件應經環
      保主管機關審查決議須辦理第二階段環境影響評估，審查委員會要求被告辦理
      「應再評估對海域生態、漁業資源之影響，並訂定海域生態復育計畫」「補充
      冬季海域水質調查資料」等事項，此部分係由被告自行委原告以外之機構辦理
      ，原告雖主張其嗣後將前開各項調查數據結果進行綜合評估並完成環境影響評
      估報告書，但為被告所否認，故本件次應審酌原告是否業已完成契約所約定之
      工作內容。
    2.證人即前任職原告公司擔任環工部經理之李國樑到庭具結證稱：「第一階段審
      查完要進入第二階段時，有針對審查委員的審查意見有增加補充調查及評估工
      作，我們建議被告找台大或中研院的教授作後續工作，係因基於顧問公司的立
      場認為學術單位的報告可以滿足審查委員會的要求。我們就跟被告一起去找學
      術單位談定服務工作範圍及經費，締約之前原告曾以口頭及書面通知此項工作
      費用請業主（被告）追加此部分之經費，後來被告沒有處理，反而直接找學術
      單位。（問：審查委員會要求補充調查工作，被告有無指示或要求原告辦理？
      ）沒有。」等語（見本院卷二宗，第七０頁），又證人即前任職原告公司擔任
      副工程師之丙○○亦到庭具結證稱：「初審會時，委員提出建議測站與調查頻
      率略嫌不足所以要做補充，依照之前顧問公司的經驗，委員比較能夠接受學術
      單位所做出的調查，所以建議委請臺灣大學海洋研究所為補充報告。（問：為
      何原告自己不做？）調查報告的目的是要符合審查委員的意見，所以我們認為
      由臺灣大學來做。（問：後來是由誰委託臺灣大學做？）據我瞭解，原告並沒
      有委託臺灣大學做。」等語（見本院卷第二宗，第六六、六七頁）。由證人李
      國樑、丙○○之證詞可知，被告對於審查委員會所要求辦理之事項，並未要求
      原告辦理之，而係於審查委員會要求後即自行委請訴外人台大海研所等單位進
      行調查。
    3.又依約本案應進入第二階段環境影響評估部分時，原告於接獲被告正式通知四
      個月內有提出環境影響評估報告書初稿之義務，倘前開審查委員會之決議內容
      確屬兩造原先工作計畫書之工作範圍內，係因原告於第一階段之環境影響說明
      書製作時並未確實履行時，致必須於辦理環境影響評估時，被告自得依約要求
      原告將工作計畫書中未履行之事項辦理後，訂入環境影響評估報告書中。但本
      件被告除未要求原告辦理審查委員會決議事項，且並依據原告建議委請台大海
      研所、中研院動研所等學術單位辦理前開決議事項，甚至係由其直接與前開學
      術單位訂約，益見被告亦認為審查委員會決議事項非系爭服務合約原告應履行
      之工作內容。
    4.被告復辯稱：依據系爭服務合約工作計畫書第1.2、2.1、3.1、3.2及3.3各節
      規定之內容，主張原告依工作計畫書所完成之「報告書」如有錯誤或欠缺，尚
      須依審查委員會決議要求為修正、補充以完成定稿才算履約云云，然查：
    (1)被告所引用系爭工作計畫書第1.2、2.1、3.1及3.2各項規定，或僅係針對原告
      工作依據及執行方式為原則性揭示規定，或屬第一階段工作內容之規定，關於
      系爭第二階段環境影響評估之具體工作計畫內容，則係明定於系爭工作計畫書
      第3.3節。又系爭工作計畫書第3.3.4條後段雖定有「環境現況調查之內容亦將
      因應評估範疇界定會議結論做必要之檢討與修正」，然綜觀第3.3.4節規定全
      文係為「本項工作係延續3.2.4節所述之環境現況調查工作，其調查項目及範
      圍將與第一階段工作相同，而頻率則延續第一階段所完成之調查成果，此外，
      環境現況調查之內容亦將因應評估範疇界定會議結論做必要之檢討與修正。」
      （見本院卷第一宗第一五一頁）。足見，所謂「環境現況調查之內容亦將因應
      評估範疇界定會議結論作必要之檢討與修正」，依約係以系爭工作計畫書3.2.
      4節所定調查項目及範圍為限。若審查委員會要求進行之第二階段環評工作之
      調查項目及範圍，超出第一階段調查工作之項目及範圍者，依約應屬合約以外
      追加之工作，而非屬合約所定原告工作範圍。
    (2)復查，如比對系爭工作計畫書中雙方約定之海域水質調查項目之內容與審查委
      員會於環境影響評估範疇界定會議所提出之「環境影響評估範疇界定指引表」
      所要求調查項目之內容，可知本件審查委員會要求被告進行第二階段環境影響
      評估所須補充調查之項目及範圍，已超出系爭工作計劃書原定之調查項目及範
      圍，是依上開規定，此項補充調查工作顯屬追加工作，被告本得依據合約第八
      條、十六條規定通知原告辦理追加工程。然查，被告並未指示或要求原告進行
      審查委員會所要求之補充調查工作，此經證人李國樑、丙○○證述明確。故由
      被告始終未曾就審查委員會要求事項指示原告辦理，亦從未與原告溝通如何辦
      理，而係於審查委員會要求後由其自行決定委請台大海研所等單位進行調查之
      事實經過可知，被告乃係自已選擇將原屬可指示原告依約配合辦理追加之工作
      ，但卻另行委請第三人辦理，此乃被告自由行使權利選擇合約對象之結果。倘
      被告就此部分要求原告辦理時，本應給付追加工程服務費，故自不得將超過原
      合約範圍之工作項目委由他人施作所生之費用，轉嫁於原告而拒絕付款。
    (3)另依據被告辯稱其係額外以高達三百三十五萬元之費用，另委請台大海研所等
      單位辦理審查委員會要求事項之事實。此部分被告自行委外所支付之費用已約
      佔原告系爭服務合約費用總額二分之一，遠逾系爭服務合約第二階段環境影響
      評估報告書作業服務費用之二百二十萬元，亦足證明，審查委員會要求被告辦
      理之事項，顯非單純修正或檢討調查報告內容而已，乃屬系爭服務合約追加工
      作之範圍。
    5.被告復辯稱：原告對外報告書稿件不論章節編訂或頁碼之黏貼概均係以人工製
      作原稿方式執行，且第二階段之環境影響評估報告書由被告自行委外趕工，方
      得以續行審查程序，故依約原告不得請求第二階段之款項云云。然查：
    (1)依據兩造之合約並未約定原告所提出之環境影響評估報告書是否應以電子檔案
      提出，故不論係原告所主張其以電子檔案方式制作或如被告所辯稱僅以人工手
      稿方式制作，倘已制作完成應認為已合於契約內容。
    (2)又本件審查委員會之決議事項非兩造合約範圍已如前述，且被告亦未辦理追加
      工程請原告就此部分辦理調查工作，故自應認原告僅須將其他調查機構所為之
      補充調查編入環境影響評估報告書內容中，以助被告得通過主管機關審查即已
      盡其契約義務。而原告於第二階段時，有依據工作計畫書所載之內容辦理公聽
      會並將其意見列入後，再召開一個範疇界定會議，且第二階段被告委請訴外人
      所為之補充調查部分，原告亦將其列入報告內容中，亦經證人丙○○、李國樑
      證述綦詳（見本院卷第六六、六七、七０頁）。綜上，本件環境影響評估報告
      書既由原告針對各項調查數據結果進行綜合評估後完成，自應認原告已依約履
      行約定之工作。
（三）綜上，原告既已依約完成合約約定之工作項目，自得請求被告給付剩餘之服務
      費用。從而，原告依據契約關係，訴請被告給付原告三百一十六萬元，及其中
      一百七十六萬元自請求翌日（即九十年十一月二十二日）起，其餘一百四十萬
      元亦自請求翌日（即九十二年五月二十八日）起均至清償日止之法定遲延利息
      ，為有理由，自應准許。又兩造陳明願供擔保請為宣告假執行或免為假執行，
      經核均與規定相符，爰分別酌定相當之擔保金額予以宣告。
五、因本案事證已臻明確，兩造其餘主張陳述及所提之證據，經本院斟酌後，認與判
    決結果不生影響，均毋庸再予論述，附此敘明。
六、訴訟費用負擔之依據：民事訴訟法第七十八條。
中　　　華　　　民　　　國　　九十三　　年　　　八　　　月　　 三十 　　日
                                       民事第四庭  法  官    黃柄縉
右正本係照原本作成
如對本判決上訴，須於判決送達後廿日內向本院提出上訴狀
中　　　華　　　民　　　國　　九十三　　年　　  八　　  月　　 三十一 　日
                                                   書記官    楊湘雯
附錄：
  民事訴訟法第三百九十二條
法院得宣告非經原告預供擔保，不得為假執行。
法院得依聲請或依職權，宣告被告預供擔保，或將請求標的物提存而免為假執行。
依前項規定預供擔保或提存而免為假執行，應於執行標的物拍定、變賣或物之交付前
為之。
